【裁判字號】    95,訴,11131
【裁判日期】    951229
【裁判案由】    確認抵押權不存在
【裁判全文】
臺灣臺北地方法院民事判決             95年度訴字第11131號
原      告  乙○○
訴訟代理人  簡宏明律師
複代理人    許朝昇律師
被      告  甲○○○○○
上列當事人間請求確認抵押權不存在事件，本院於九十五年十二
月二十二日言詞辯論終結，判決如下：
    主  文
確認被告就原告所有座落萬華區○○段○○段52、53地號，權利
範圍各5分之1，暨座落上開地號上，建號為萬華區○○段○○段
751號、門牌號碼為台北市○○街205之3號5樓之建物，權利範圍
為全部，於民國82年9月9日設定登記抵押權所擔保之債權不存在
。
被告應將前項抵押權設定登記（收件字號萬華字第140320號）塗
銷。
訴訟費用由被告負擔。
    事實及理由
一、原告起訴主張：
（一）原告前於民國（下同）73年12月22日因買賣取得座落萬華
      區○○段○○段52、53地號土地二筆（權利範圍各1/5 ）
      及座落上開地號土地，建號為751號乙棟，門牌號碼為台
      北市○○區○○街205之3號5樓、權利範圍全部之建物（
      下稱系爭房地）後，因當時原告仍在學，加以其後因學業
      因素去國多年，故上開系爭房地所有權狀及印鑑章等，一
      直委由原告之母許靜江保管，期間原告曾於80年間，由原
      告之母陪同至銀行辦理貸款，原告於填具相關貸款文件後
      ，仍將上開權狀及印鑑等留予原告之母接續辦理設定抵押
      權等手續，而原告之母遂委交由與伊情同姊妹之被告保管
      上開權狀、文件，代為處理上開事宜。原告直至94年11月
      間接獲被告存證信函（台中大智郵局第388號存證信函）
      ，始知系爭房地已遭被告設定抵押權，原告並兼為債務人
      ，並稱借貸金額為新台幣（下同）160萬元。原告於接獲
      上開信函後，經查詢地政機關，確定上開房地業已被被告
      設定權利期間為82年9月8日至92年9月7日，最高限額1,80
      0,00 0元之最高限額抵押權，原告亦為債務人，原告即於
      94年11月23日以台北175支局第163號存證信函告知被告，
      原告與被告間並未有任何債權債務關係存在，請其塗銷抵
      押登記，被告未加置理，竟於94年12月向臺灣臺北地方法
      院聲請支付命令，並經該院以94年度促字第43903號核發
      支付命令，嗣原告就上開支付命令於法定期間內提起抗告
      ，該案於95年7月13日在台灣板橋地方法院審理時，經審
      判長當庭曉諭被告應就原告確有向其借貸160萬元乙節，
      提出證據資料，被告遂於95年8月17日審理期日當庭撤回
      起訴在案，由此顯見被告對於原告確無抵押債權存在。
（二）按最高限額抵押權係對於債權人一定範圍內之不特定債權
      ，預定一最高限額，由債務人或第三人提供抵押物予以擔
      保之特殊抵押權。故最高限額抵押權所擔保債權必須為一
      定範圍內所發生之債權。次按「最高限額抵押權之存續期
      限一旦屆滿，該抵押權即因而歸於確定，凡在存續期間所
      發生之債權，皆為抵押權效力所及，亦即祇要確定時存在
      之債權，即為抵押權擔保之範圍，至其已否屆清償期，在
      所不問。」最高法院83年度台上字第557號判決有著。本
      件因設定最高限額抵押權時，並無擔保債權存在，且於存
      續期間內（82年9月8日至92年9月7日）亦無任何債權發生
      ，即依上開判決之闡釋，本件最高限額抵押權至確定時止
      ，均無所擔保之債權存在。
（三）次按「最高限額抵押權確定後，即成為普通抵押權，其從
      屬性因而回復，其所擔保之債權即為確定時存在且於不逾
      最高限額之擔保範圍內為特定債權。此項特定債權之讓與
      關於擔保該特定債權之抵押權應從屬於特定債權一併隨同
      移轉，與普通抵押權並無不同。」最高法院91年度台上字
      第641號判決有著。又最高法院86年台上字第2329號判例
      意旨：「抵押權，不得由債權分離而讓與，或為其他債權
      之擔保，民法第870條定有明文，且抵押權係從屬於所擔
      保之債權而存在。系爭貸款既係由蘇昌盛交付予被上訴人
      ，上訴人僅被登記為抵押權人，事實上並未貸予被上訴人
      260萬元，亦未受讓蘇昌盛之債權，系爭抵押權所擔保之
      債權自不存在。被上訴人訴請確認系爭抵押權不存在，並
      請求上訴人塗銷系爭抵押權登記，均無不合」所示，因兩
      造既無擔保債權之存在，已如前述，則被告稱原告為擔保
      上該債權所設定之抵押權，亦失所附麗，自應塗銷。
（四）訴之聲明：
    1.請求確認被告就原告所有之座落萬華區○○段○○段52、
      53地號，權利範圍各5分之1，暨座落上開地號上，建號為
      萬華區○○段○○段751號、門牌號碼為台北市○○街205
      之3號5樓之建物，權利範圍為全部，於民國82年9月9日設
      定登記抵押權所擔保之債權不存在。
    2.被告應將前項抵押權設定登記（收件字號萬華字第140320
      號）塗銷。
二、被告方面：
    被告未於言詞辯論期日到場，亦未提出書狀作何聲明或陳述
    。
三、程序方面：
    本件被告未於言詞辯論期日到場，無民事訴訟法第386 條所
    列各款情形，依原告之聲請，由其一造辯論而為判決。
四、本院得心證之理由：
（一）按當事人主張之事實，經他造於準備書狀內或言詞辯論時
      自認者，無庸舉證；又當事人對於他造主張之事實，於言
      詞辯論期日不爭執者，視同自認。當事人對於他造主張之
      事實，已於相當時期受合法之通知，而於言詞辯論期日不
      到場，亦未提出準備書狀爭執者，準用第1項之規定亦視
      同自認，民事訴訟法第279條第1項、第280 條第1項、第3
      項分別定有明文。本件原告主張之事實，已據其提出與所
      述相符之建物、土地登記謄本、台中大智郵局第388號、
      台北175支局郵局第163號存證信函、本院94年度促字第43
      903號支付命令、民事聲明異議狀、本院95年度訴字第345
      9號、民事撤回請訴聲請狀等件影本為證，而本件原告起
      訴狀繕本及本院之言詞辯論通知書均已於相當時期合法送
      達通知被告，被告既未於言詞辯論期日到場爭執，復未提
      出書狀答辯以供本院斟酌，視同自認原告主張之事實，是
      應認原告之主張為真實。
（二）從而，原告請求確定就原告所有座落萬華區○○段○○段
      52、53地號，權利範圍各5分之1，暨座落上開地號上，建
      號為萬華區○○段○○段751號、門牌號碼為台北市○○
      街205之3號5樓之建物，權利範圍為全部，於82年9月9日
      設定登記抵押權所擔保之債權不存在，並基於抵押權為擔
      保物權之從屬性，於擔保債權不存在時，系爭抵押權自無
      存在之必要為由，請求被告予以塗銷，洵屬有據，為有理
      由，應予准許。
五、結論：
    本件原告之訴為有理由，依民事訴訟法第385條第1項前段、
    第78條，判決如主文。
中    華    民    國    95    年    12    月    29    日
                    民事第五庭法      官  陶亞琴
以上正本係照原本作成
如對本判決上訴，須於判決送達後20日內向本院提出上訴狀
中    華    民    國    95    年    12    月    29    日
                              法院書記官  吳芳玉


司法院資訊處製作；財團法人民間司法改革基金會備份。
